臺灣高等法院刑事判決
109年度交上訴字第213號
上  訴  人  
即  被  告  蔡侑均


上列上訴人因公共危險等案件，不服臺灣桃園地方法院108年度
審交訴字第263號，中華民國109年8月24日第一審判決（起訴案
號：臺灣桃園地方檢察署108年度偵緝字第2118號），提起上訴
，本院判決如下：
    主  文
上訴駁回。
    事  實
一、丙○○於民國108年5月14日8時40分許，駕駛車牌號碼0000-00
    自用小客車，沿桃園市桃園區中正路往大廟方向行駛，行經
    桃園區中正路122號前時，本應注意車前狀況，隨時採取必
    要之安全措施，而依當時天候晴、日間自然光線、柏油路面
    乾燥、無缺陷、無障礙物、視線良好等情，並無不能注意之
    情事，竟疏未注意即此，不慎自後方追撞同向前方由甲○○所
    騎乘之車牌號碼000-0000號普通重型機車，致甲○○人車倒地
    ，受有頭部外傷、頭暈、嘔吐、下背、左肘、右手、右手多
    指、左膝挫擦傷、左踝挫扭傷、併內踝閉鎖性骨折等傷害，
    丙○○明知車禍肇事致人受傷後，竟未停留在現場協助救護傷
    者，反基於肇事逃逸之犯意，逕自駕駛上開自小客車離開現
    場。詎丙○○駕駛前開0000-00自用小客車離開上開肇事現場
    後，旋又於同日8時44分許，行經桃園市○○區○○路000號前時
    ，再次因未注意車前狀況而追撞同向前方由乙○○所騎乘之車
    牌號碼000-000號普通重型機車，致乙○○人車倒地，受有左
    腓骨內外踝移位閉鎖性骨折等傷害，丙○○見狀仍基於肇事逃
    逸之犯意，未為任何必要之救護措施，即逕自駕車離開。嗣
    經警據報到場處理，始循線查知上情。
二、案經甲○○、乙○○訴由桃園市政府警察局桃園分局報告臺灣桃
    園地方檢察署檢察官偵查起訴。
    辦。
    理  由
壹、本院審理範圍：
    本件檢察官起訴上訴人即被告（下稱被告）丙○○涉犯肇事逃
    逸2罪、過失傷害2罪，原審審理後，認被告犯肇事致人傷害
    逃逸罪，共2罪，被告過失傷害部分均公訴不受理；被告提
    起上訴後，嗣就其被訴過失傷害部分具狀撤回上訴（見本院
    卷第89頁），而檢察官就原審判決並未上訴，故原審判決關
    於被告過失傷害部分，即已確定，是本院審理範圍僅限於原
    審判決關於被告肇事逃逸部分(2罪)，合先敘明。
貳、證據能力部分：
    按被告以外之人於審判外之陳述，雖不符刑事訴訟法第159
    條之1至第159條之4之規定，而經當事人於審判程序同意作
    為證據，法院審酌該言詞陳述或書面陳述作成時之情況，認
    為適當者，亦得為證據。又當事人、代理人或辯護人於法院
    調查證據時，知有第159條第1項不得為證據之情形，而未於
    言詞辯論終結前聲明異議者，視為有前項之同意，同法第15
    9條之5亦有明定。查本件檢察官、被告就本判決下列所引被
    告以外之人於審判外陳述之證據能力均不予爭執，迄至言詞
    辯論終結，亦未對該等證據之證據能力聲明異議，本院審酌
    該些供述證據作成時，核無違法取證或其他瑕疵，認為以之
    作為本案之證據屬適當，自有證據能力。其餘資以認定被告
    犯罪事實之非供述證據，均查無違反法定程序取得之情形，
    依刑事訴訟法第158條之4反面規定，亦具證據能力。
參、實體部分：
一、認定犯罪事實所憑證據及理由：
  ㈠被告雖於本院審理期日經合法傳喚，無正當之理由不到庭，
    惟上開事實業據被告於偵查、原審準備程序、簡式審判程序
    及本院準備程序時（見偵卷第47、48頁，原審卷第55、59、
    94頁，本院卷第84頁），均坦承不諱，核與證人即告訴人甲○○、乙○○於警詢、偵查及原審準備程序中、證人張予靜於警
    詢時及證人潘聖佑於警詢、偵查時之證述(見偵卷第5至10、
    66、67頁、73頁正背面，原審卷45至47、113、141頁)，情
    節相符，復有道路交通事故現場圖、道路交通事故調查表㈠㈡
    各2份、證號查詢汽車駕駛人資料現場暨車損照片共42張、
    敏盛綜合醫院診斷證明書、沙爾德聖保祿修女會醫療財團法
    人聖保祿醫院診斷證明書各1份附卷可稽(見偵卷第12、14至
    25、28、32頁)，足認被告上開任意性自白核與事實相符，
    應堪採信。　
  ㈡按刑法第185條之4之肇事致人死傷逃逸罪，其立法目的在於
    促使駕駛人於肇事後，能對被害人即時救護，或留在現場處
    理，避免後車再次撞擊傷者，以減輕或避免被害人之傷亡，
    維護交通安全。從而，該罪之成立祇要行為人有駕駛動力交
    通工具肇事，致人死傷而逃逸之事實為已足，如已確知發生
    車禍，如未確定被害人已獲得救護、或使被害人、執法人員
    及其他相關人員得知其真實身分、或得被害人同意、或未等
    候檢警相關人員確認事故或責任歸屬，即貿然離去，不論其
    逃離現場遠近，均無法解免肇事逃逸之罪責；至於肇事之過
    失責任誰屬，則非所問；亦不因現場有無他人即時救護被害
    人而異其認定。準此，駕駛人駕駛動力交通工具發生交通事
    故，不論其責任之歸屬為何，即有義務留在肇事現場，採取
    救護或其他必要措施，並向警察機關報告，以保護他人權益
    ，同時釐清肇事責任。經查，被告於上開時地駕駛小客車，
    先後撞及告訴人甲○○、乙○○騎乘之機車肇事後，未停留現場
    協助救護，亦未待警方到場處理，復未向告訴人表明身分或
    留下聯絡方式，即逕行駕車離去乙情，迭據被告於偵查、原
    審及本院坦承在卷（見偵緝卷第43、44頁，原審卷第112、1
    50頁，本院卷第84頁），復據證人即告訴人甲○○、乙○○及證
    人張予靜證述綦詳，自足認被告主觀上確有肇事逃逸之犯意
    至明。
  ㈢綜上，本件事證明確，被告上開犯行均堪認定，應依法論科
    。
二、論罪科刑：
　㈠核被告所為，均係犯刑法第185條之4之肇事致人傷害逃逸罪
    。又被告所犯上揭2罪，時間、地點已有相當間隔，犯意各
    別，行為互殊，應分論併罰。
  ㈡累犯是否加重其刑之說明：
  ⒈被告前曾因公共危險案件，經原審法院以103年度桃交簡字第
    888號判決處有期徒刑2月確定，於103年7月30日易科罰金執
    行完畢，有本院被告前案紀錄表在卷可稽，其於有期徒刑執
    行完畢5年以內，故意再犯本件有期徒刑以上之肇事逃逸罪2
    罪，均為累犯。
  ⒉依108年2月22日公布之司法院釋字第775號意旨：刑法第47條
    第1項之累犯規定，不分情節一律加重最低本刑，不符憲法
    罪刑相當原則，牴觸憲法第23條之比例原則，有關機關應自
    解釋公布日起2年內修正之，於修正前，法院就該個案應依
    解釋意旨，裁量是否加重最低本刑等語。亦即在現行刑法第
    47條第1項累犯規定修正之前，法院應斟酌個案情形，裁量
    是否加重最低本刑。經查，被告上開構成累犯之前科犯行，
    係酒後駕車之公共危險罪，與本件肇事逃逸犯行，侵害法益
    、罪質均有不同，犯罪動機、手段顯屬有別，尚難認被告有
    明顯之反社會性格、刑罰反應力薄弱或主觀惡性重大之情形
    ，衡以被告所犯肇事逃逸罪之法定刑為1年以上7年以下有期
    徒刑，如予加重最低本刑，將致使被告所受之刑罰超過其所
    應負擔罪責，本院綜合斟酌各項情狀，認本件被告所犯肇事
    逃逸2罪，尚無依刑法第47條第1項規定加重其刑之必要，爰
    均不予加重其刑。　　　　
　㈢關於刑法第59條規定之審酌
　⒈按刑法第59條於94年2月2日修正公布，95年7月1日施行，將
    原條文：「犯罪之情狀可憫恕者，得酌量減輕其刑」，修正
    為：「犯罪之情狀顯可憫恕，認科以最低度刑仍嫌過重，得
    酌量減輕其刑」。立法說明指出：該條所謂「犯罪之情狀可
    憫恕」，本係指審酌刑法第57條各款所列事項以及其他一切
    與犯罪有關之情狀結果，認其犯罪足堪憫恕者而言。依實務
    見解，必在客觀上顯然足以引起一般同情，認為縱予宣告法
    定最低度刑猶嫌過重者，始有其適用。為防止酌減其刑之濫
    用，自應嚴定其適用之要件，以免法定刑形同虛設，破壞罪
    刑法定原則，乃增列文字，將此適用條件予以明文化。有該
    條之立法說明可參（最高法院99年度台上字第6388號判決意
    旨參照）。　　
　⒉查本件被告駕駛自用小客車，先後自後方撞及告訴人甲○○、
    乙○○騎乘之機車，過失情節明確、重大，且造成告訴人等各
    因左踝挫扭傷、併內踝閉鎖性骨折及左腓骨內外踝移位閉鎖
    性骨折等傷致無法自行移動避險，被告竟率爾將告訴人等棄
    於車流熙來攘往之中正路車道上，惡性匪淺，危害難認輕微
    ，甚至被告於警詢時，猶推稱肇事之時其並未駕駛上開自用
    小客車，而係在證人潘聖佑家中睡覺云云(見偵卷第3頁背面
    )，試圖虛詞卸責，心態可議，綜觀被告之犯罪情狀，在客
    觀上並不足以引起一般人同情，難認有何顯可憫恕、情輕法
    重之情事，自無適用刑法第59條規定減輕其刑之餘地，爰予
    敘明。
　㈣再按88年4月21日增訂公布之刑法第185條之4規定：「駕駛動
    力交通工具肇事，致人死傷而逃逸者，處6月以上5年以下有
    期徒刑。」（102年6月11日修正公布同條規定，提高刑度為
    1年以上7年以下有期徒刑，構成要件均相同）其中有關「肇
    事」部分，可能語意所及之範圍，包括「因駕駛人之故意或
    過失」或「非因駕駛人之故意或過失」（因不可抗力、被害
    人或第三人之故意或過失）所致之事故，除因駕駛人之故意
    或過失所致之事故為該條所涵蓋，而無不明確外，其餘非因
    駕駛人之故意或過失所致事故之情形是否構成「肇事」，尚
    非一般受規範者所得理解或預見，於此範圍內，其文義有違
    法律明確性原則，此違反部分，應自本解釋公布之日起失其
    效力；88年上開規定有關刑度部分，與憲法罪刑相當原則尚
    無不符，未違反比例原則；102年修正公布之上開規定，一
    律以1年以上7年以下有期徒刑為其法定刑，致對犯罪情節輕
    微者無從為易科罰金之宣告，對此等情節輕微個案構成顯然
    過苛之處罰，於此範圍內，不符憲法罪刑相當原則，與憲法
    第23條比例原則有違，此違反部分，應自本解釋公布之日起
    ，至遲於屆滿2年時，失其效力，108年5月31日公布之司法
    院釋字第777號解釋文參照。衡酌本件交通事故造成告訴人
    甲○○、乙○○受傷等情，被告均具有過失，且其過失責任明確
    ，並無不明確之情形，是被告此部分所為，仍應適用刑法第
    185條之4規定，論以肇事致人傷害逃逸罪；另本件已斟酌上
    開意旨，就被告所犯肇事致人傷害逃逸罪，依犯罪情節予以
    量刑，並裁量不依累犯規定加重其刑，尚無上揭解釋所指顯
    然過苛之情，本院自應依法判決，附此敘明。　　　
三、駁回上訴之理由：
  ㈠原審審理結果，認被告所犯罪證明確，因而適用刑法第185條
    之4之肇事致人死亡逃逸、第47條第1項、第51條第5款等規
    定，並說明審酌被告駕車肇事致人受傷後，唯祇懸繫家中已
    有長輩正照料中之幼兒因病而有就診之需，卻絲毫未曾慮及
    為其駕車追撞之對方是否正淪生命危殆之境，值處亟待及時
    得助送醫救治之際，竟狠將遭撞倒地，各因左踝挫扭傷、併
    內踝閉鎖性骨折及左腓骨內外踝移位閉鎖性骨折等傷致無法
    自行移動避險之告訴人甲○○、乙○○棄之於車流熙來攘往之中
    正路車道上，不僅使告訴人等所受之傷害有因延誤就醫遂更
    趨嚴重之虞，尤有遭受他車輾壓、衝撞致再次受害之可能，
    是類此純牟一己私利而罔顧他人安危之自私心態，惡性匪淺
    ，危害亦重，惟念其業與告訴人等經原審法院調解成立且已
    踐履賠償之責，顯具善後弭損之誠暨其坦白事後認罪犯後態
    度尚可，參以告訴人等於原審準備程序時均表明「願意給被
    告一個從輕發落之機會」之旨等情狀，分別量處有期徒刑1
    年、1年，並定其應執行刑為有期徒刑1年4月。經核其認事
    用法，洵無違誤，量刑及定刑亦屬妥適，核無不合。
　㈡被告上訴意旨略以：被告有年邁的母親，身體不好，還有1名
    幼子需要照顧，懇請給予被告從輕量刑之機會云云。惟按刑
    事審判旨在實現刑罰權分配正義，故法院對有罪被告科刑，
    應符合罪刑相當原則，使輕重得宜，罰當其罪，以契合社會
    法律感情，此所以刑法第57條明定科刑時應審酌一切情狀，
    尤應注意該條所列各款事項以為科刑輕重之標準，俾使法院
    就個案量刑，能斟酌至當。又量刑輕重係屬事實審法院得依
    職權自由裁量事項，苟已斟酌刑法第57條各款所列情狀而未
    逾越法定刑度，不得遽指為違法（最高法院98年度台上字50
    02號判決意旨參照）。本件原審判決已以被告之責任為基礎
    ，詳予審酌刑法第57條各款所列情形，兼顧被告有利與不利
    之科刑資料，為科刑輕重標準之綜合考量，在法定刑度內，
    斟酌科刑，尚無偏執一端，致明顯失出失入之違法或不當，
    客觀上不生量刑裁量權濫用或違反比例原則、罪刑均衡原則
    之情形，原審所定應執行刑之刑度亦合於內、外部界限，與
    罪刑相當原則無悖，自無違法之可言。再參照刑法第185條
    之4肇事逃逸罪法定本刑為1年以上7年以下有期徒刑之罪，
    原審分別量處有期徒刑1年、1年，屬法定本刑之下限，已屬
    從輕之量刑，且原審所定應執行刑有期徒刑1年4月，亦合於
    內、外部界限，與罪刑相當原則無違，核無不合，被告徒以
    前詞上訴主張原審量刑過重，請求再予輕判云云，難認有據
    。從而，被告之上訴核無理由，應予駁回。
四、被告經本院合法傳喚，無正當理由而未到庭，爰依法不待其
    陳述，逕行判決。
據上論斷，應依刑事訴訟法第371條、第368條，判決如主文。
本案經檢察官張羽忻提起公訴，檢察官陳昱旗到庭執行職務。
中　　華　　民　　國　　110 　年　　4 　　月　　14　　日
                  刑事第十一庭  審判長法　官  周煙平
                                      法　官  陳俞伶
                                      法　官  連育群
以上正本證明與原本無異。
如不服本判決，應於收受送達後20日內向本院提出上訴書狀，其
未敘述上訴之理由者並得於提起上訴後20日內向本院補提理由書
（均須按他造當事人之人數附繕本）「切勿逕送上級法院」。
                                      書記官  廖紫喬
中　　華　　民　　國　　110 　年　　4 　　月　　14　　日
附錄：本案論罪科刑法條全文
中華民國刑法第185條之4
駕駛動力交通工具肇事，致人死傷而逃逸者，處1年以上7年以下
有期徒刑。